【裁判字號】    96,上易,1746
【裁判日期】    971112
【裁判案由】    公共危險
【裁判全文】
臺灣高等法院臺中分院刑事判決        96年度上易字第1746號
上  訴  人
即  被  告  丙○○
選任辯護人  陳慶諭  律師
            郭隆偉  律師
上  訴  人
即  被  告  乙○○
上  一  人
選任辯護人  蔡志忠  律師
上列上訴人等因公共危險案件，不服臺灣臺中地方法院95年度易
字第3410號中華民國96年7月13日第一審判決（起訴案號：臺灣
臺中地方法院檢察署95年度偵字第24096號），提起上訴，本院
判決如下：
    主  文
原判決撤銷。
乙○○失火燒燬現有人所在之建築物，處有期徒刑參月，減為有
期徒刑壹月又拾伍日，如易科罰金，以銀元參佰元即新台幣玖佰
元折算壹日。
丙○○失火燒燬現有人所在之建築物，處拘役伍拾日，減為拘役
貳拾伍日，如易科罰金，以銀元參佰元即新台幣玖佰元折算壹日
。
    事  實
一、乙○○為「美綸實業股份有限公司」（下稱美綸公司）之司
    機兼操作員，負責駕駛液化石油氣槽車及灌裝液化石油氣至
    客戶儲槽內。於民國（下同）94年2月2日上午10時50分許，
    駕駛車牌號碼9J-742號液化石油氣槽車，至位於臺中縣大里
    市○○○路 ○段20號之「嘉湧熱處理股份有限公司」（下稱
    嘉湧公司），在灌裝槽車內之液化石油氣至嘉湧公司內之儲
    槽時，本應注意以儲槽儲存高壓氣體時，液化氣體之儲存不
    得超過該液化氣體之容量於常用溫度下該槽內容積之百分之
    90，而該儲槽內容積為 9.2立方公尺，液化石油氣之密度為
    0.5，故其儲存液化石油氣應不得超過4,140公斤，適嘉湧公
    司負責儲槽管理之廠長丙○○於同日上午11時39分許返回上
    開工廠時後，明知上開工廠內僅有其一人受過訓練，依其與
    嘉湧公司之契約關係，於灌裝液化石油氣至儲槽時，應由其
    在場監督是否有灌裝過量，而其返抵工廠之時尚未拆卸連接
    槽車與油槽之管線，應前往注意灌裝及灌裝後之情形，竟亦
    疏於作為即逕行駕駛小貨車進入工廠內，致乙○○逕行灌裝
    4,650公斤（起訴書誤載為4,670公斤）之液化石油氣至該儲
    槽內，嗣乙○○於同日上午11時41分許，完成灌裝作業並駕
    車離去，丙○○亦未前往觀看灌裝之數量，且於其後離開工
    廠，導致同日上午11時58分許，上開石油氣儲槽因超量灌裝
    ，而開始大量外洩石油氣，因乙○○已離去，而丙○○亦未
    在廠區內，而無人採取緊急之安全措施防止儲槽燃燒，致外
    洩之石油氣旋即為工廠內之不明火源點燃，於同日上午11時
    59分突然發火，並於同日上午12時許擴大燃燒，致與嘉湧公
    司廠房相連之儲槽室南側入口處受燒變色、扭曲變形；內部
    隔間嚴重受燒變色、扭曲變形；儲槽室內之設備－氣化器燒
    燬；儲槽北側槽體嚴重燻黑；南側槽體受燒變色；上開廠房
    東側外牆受燒嚴重變色、變形；Ａ連續爐北半部外表鐵質輕
    微受燒；東側烤漆浪板嚴重受燒變色；上方屋頂烤漆浪板局
    部受燒變色，燃燒之結果致嘉湧公司廠房無法正常運作而喪
    失其效用，燒燬現有人所在之建築物。
二、案經嘉湧公司負責人葉金富訴請台灣台中地方法院檢察署檢
    察官偵查起訴及同署檢察官自動檢舉後追加起訴。
    理  由
一、訊據上訴人即被告（下稱被告）乙○○坦承於上開時地前往
    嘉湧公司灌裝液化石油氣不諱，惟矢口否認嘉湧公司所發生
    之火災與伊有關係，辯稱：嘉湧公司油槽有私接瓦斯鋼瓶10
    瓶，是以伊灌入油槽之液化石油氣之數量並非 4,670公斤，
    況液化石油氣之密度不一定是零點五，伊沒有超量灌裝，火
    災與上開灌裝數量無關云云；訊據上訴人即被告（下稱被告
    ）丙○○坦承伊對上開灌裝液化石油氣至油槽內之操作有確
    認安全之義務，且伊於上開時間返抵工廠工作時，知悉乙○○到場灌裝液化石油氣，惟伊停好車輛走出車庫時，被告早
    已灌裝完畢，伊沒有過失云云。經查：
  (一)按液化石油氣儲槽灌裝丙烷之作業標準應由供應商與消費事
    業單位雇主依據勞工安全衛生法第25條第 1項暨其施行細則
    第27條之規定，分別會同勞工代表訂立適合其需要之安全衛
    生工作守則，供應之事業單位雇主應依勞工安全衛生法第23
    條暨勞工安全衛生教育訓練規則第15條之規定，對其所僱勞
    工施以從事工作及預防災變所必要之安全衛生教育、訓練。
    一般液化石油氣槽之灌裝操作人員須依勞工安全衛生法第23
    條及勞工安全衛生教育訓練規則第12條之規定，接受「高壓
    氣體容器操作人員」勞工安全衛生教育訓練，並取得合格始
    可充任之。另依據高壓氣體勞工安全規則第235條、第237條
    所規定，液化石油氣供應事業單位應選任液化石油氣供應安
    全作業管理員擔任液化石油氣供應有關之安全技術事項，特
    定液化石油氣消費事業單位應選任特定液化石油氣消費安全
    作業管理員擔任液化石油氣之消費有關之安全技術事項，上
    開之供應、消費安全作業管理員，供應、消費事業單位應依
    高壓氣體勞工安全規則第239 條之規定給予實施擔負工作必
    要之安全知識教育訓練，又依高壓氧氣體勞工安全規則第24
    0 條規定，供應事業單位及消費事業單位應對所設置之高壓
    氣體設備確認其安全並依第93條第1項第4款規定，從事液化
    石油氣之灌裝時，應控制該液化石油氣容量不超過該儲槽在
    常用溫度下槽內容積之百分之90。
  (二)嘉湧公司工廠之石油氣儲槽為臥室圓筒液化石油氣儲槽，內
    容積為 9.2立方公尺，有台灣省鍋爐協會高壓氣體特定設備
    定期檢查結果報告表1紙附卷可憑（見他字偵查卷第6頁），
    上開設備之操作人員須依勞工安全衛生法第23條及勞工安全
    衛生教育訓練規則第12條之規定，接受「高壓氣體特定設備
    操作人員」勞工安全衛生教育訓練並取得合格者始可充任之
    ，且該儲槽之安全儲存容量為4,140公斤（9.2X0.5X90/100=
    4140），業據行政院勞工委員會中區勞動檢查所（下稱勞動
    檢查所）96年 4月17日勞中檢製字第0961006448號函復原審
    ，關於液化石油氣灌裝之安全規則，經該所以本件被告乙○○灌裝之液化石油氣為 4,670公斤，附有北湖地磅秤量傳票
    及美綸實業股份有限公司送貨傳票各 1紙在卷可憑。又被告
    乙○○灌裝之液化石油氣，包含廚房用之家用瓦斯20公斤，
    業據證人林麗娜（嘉湧公司廚師）於原審結證明確，是以被
    告乙○○將4,650公斤之液化石油氣灌入上開9.2立方公尺之
    油槽內，應可認定，則上開灌裝行為顯與高壓氣體勞工安全
    規則第93條第1項第4款規定有不符之情形，被告乙○○、丙○○均曾接受「高壓氣體容器操作人員」勞工安全衛生教育
    訓練，並取得合格證書，有行政院勞工委員會證書編號中高
    容01606號結業證書、危險物品運送人員專業訓練證明書各1
    紙附卷可憑，自無從諉為不知，被告乙○○未注意上開安全
    容量之規定而超量灌裝，且依當時情形，並無不能注意之情
    事，竟疏於注意而超量灌裝，其有過失應甚為明確。至被告
    丙○○係嘉湧公司之廠長，且係廠區內唯一領有上開合格證
    書之人，業據被告丙○○自承在卷，被告丙○○於94年2月2
    日上午11時39分許返抵工廠後，於同日11時40分許尚與被告
    乙○○所駕駛之油灌車會車，業據原審勘驗上開監視錄影光
    碟，製有勘驗筆錄 1份在卷可憑，顯然被告林建同在被告乙○○尚未將加油管線拆卸之前即到達工廠，詎竟未在場監督
    其灌裝之操作程序，完全沒有檢視灌裝之數量及油槽，違反
    高壓氧氣體勞工安全規則第240條規定，亦至為明確。
  (三)嘉湧公司之廠房為現有人所在之建築物，依現場燃燒後狀況
    ，廠房內的機械設備Ａ連續爐輕受波及外，其他部分完全未
    受燒，而整個建築物的外觀及屋頂，顯然遭受東側儲槽室火
    勢波及，致使靠近儲槽室附近烤漆浪板嚴重受燒變色、扭曲
    變形，儲槽室則嚴重燒損，整個結構嚴重受燒變色、扭曲變
    形，受燒最為嚴重，是以儲槽室附近為最初起火點。丙烷儲
    槽的槽體結構中有 2個開關閥鬆脫掉落，監視錄影片發現11
    時58分25秒儲槽室內的丙烷先行洩漏，58分44秒有人員出來
    查看，59分21秒有人員打儲槽室大門查看，59分55秒突然發
    火，12時零分34秒擴大燃燒，嘉湧公司為熱處理加工廠，廠
    內共有 4條連續爐，分別使用電熱爐及瓦斯爐系統，爐內溫
    度約攝氏 8百度以上，其中瓦斯爐上方並有明火冒出，是以
    本案火災起因於丙烷儲槽洩漏後，未能及時控制，故擴散中
    之丙烷為不明火源所引燃，有台中縣消防局94年7月7日清調
    字第0940008906號函覆之火災原因調查報告書 1份在卷可憑
    。又被告乙○○於11時41分超量灌裝丙烷後離去後17分鐘開
    始有丙烷洩漏，有上開監視錄影光碟附卷可憑，並經原審及
    本院勘驗屬實，則其超量灌裝之過失行為與本件火災之發生
    自有相當因果關係，且被告丙○○於被告乙○○灌裝上開液
    化石油氣尚未完成之前即已到達工廠，亦無不能注意防止災
    害發生之情形，竟就上開灌裝行為未為任何監督，而完全沒
    有作為，且未能適時發現丙烷超量灌裝而導致洩漏，於洩漏
    後復未能注意採取必要之安全措施，致引起火災，其有過失
    亦甚明確，而其過失行為與災害之發生亦顯有因果關係。被
    告乙○○雖質疑卷存火災光碟是否遭剪接變造而成，惟據證
    人甲○○於本院結證稱：
    辯護人陳慶諭律師（下稱陳律師）問：
              嘉湧公司的監視設備是你們公司裝設的？
    甲○○答：是的。
    陳律師問：嘉湧公司在民國94年2月2日發生火災，你是否知
              道？
    甲○○答：他們通知我們調閱監視器時我才知道的。
    陳律師問：發生火災後，你們整個處理的流程如何？
    甲○○答：我們將攝影的主機帶回公司，擷取發生過程將之
              燒錄成光碟。
    陳律師問：擷取的片段有無經過變造或剪接過？
    甲○○答：都沒有的。
    陳律師問：主機的錄影片段為何要擷取而不全程燒錄？
    甲○○答：因為如果整個燒錄檔案很大，我們無法燒錄，所
              以我們只擷取從事情發生到結束的這段時間。
    陳律師問：如果整個燒錄完整大概會燒成多少光碟片？
    甲○○答：主機的硬碟容量如果是160Ｇ，一片光碟片的容
              量只有4.7Ｇ，所以可能要燒成很多片，如果燒
              成很多片，要浪費很多的時間，而且客人也要支
              付很多費用。
    陳律師問：嘉湧公司發生火災經過的片子，你們是去擷取片
              段，以你的能力你能去變造或更改嗎？
    甲○○答：我沒有去變造或更改的能力。
    ．．．
    辯護人蔡志忠律師（下稱蔡律師）問：
              （提示編號１圖片），請問證人圖片上為何畫面
              上顯示2003？
    甲○○答：那個畫面是我們擷取轉錄主機的時間，並不是錄
              影的時間，因為轉錄時我們沒有去調整設定為當
              時的時間，所以跟實際錄影的時間不一樣。
    蔡律師問：（提示編號２照片）其上時間點是否當時的時間
              ？
    甲○○答：是的。
    蔡律師問：編號２部分錄影機錄的當時情形是否與照片上的
              情形完全一樣，完全沒有剪接或改造？
    甲○○答：是的，完全沒有剪接改造。
    蔡律師問：（提示94年他字第1983號卷第34、35、36頁）為
              何有的畫面有時間點，有的畫面沒有時間點？
    甲○○答：我們的錄影畫面是四個分割畫面，時間會打在畫
              面下方，至於放大的相片是怎麼放大的，為何沒
              有將時間顯示出來，我不清楚。我們有時間顯示
              的是打在ＣＨ3、ＣＨ4，ＣＨ1、ＣＨ2是沒有打
              時間的。
    蔡律師問：（提示第36頁的相片是ＣＨ2）為何會有時間顯
              示？
    甲○○答：如果我們選擇單一畫面的時候，就會有時間顯示
              出來。如果是是分割畫面的話，時間就會打在畫
              面。
    蔡律師問：為何34頁、35頁的ＣＨ2沒有顯示時間出來？
    甲○○答：如果以我們的主機去顯示畫面就會有時間，如果
              是自己去擷取成為照片的話，我就不清楚了。
    （見本院卷97年10月29日審判筆錄第3至5頁），依其所述，
    可見火災錄影光碟係擷取相關存擋畫面而成，並非有剪接變
    造之情形，被告乙○○此部分質疑尚有誤會。
  (四)雖被告乙○○辯稱：嘉湧公司有私接鋼瓶之情形，若加上私
    接之鋼瓶容量至少有 5百公斤，無法證明伊有超量灌裝；嘉
    湧公司之液位計有問題，伊沒有辦法知悉灌裝多少，等到灌
    裝完畢過地磅才會知悉灌裝多少，故伊無法防範；液化石油
    氣之密度、壓力與溫度有關，會隨溫度而有變化，在溫度、
    密度及比重不確定之情形下，不能推論上開油槽之容量之百
    分之90為 4,140公斤；本件火災發生在灌裝後之10多分鐘之
    後，在火災發生前並有人進入儲槽室內數秒，是以火災與其
    灌裝之行為無關云云。然而：
  (1)上開油槽並未有連接鋼瓶之接頭，業據證人曾言（勞動檢查
    所檢查員）於原審結證明確，核與被告乙○○於原審所繪之
    槽體部分相符，有上開手繪圖 1紙附卷可憑。雖被告乙○○
    另辯稱：與槽體平行之另一端管線有連接鋼瓶10支云云，惟
    該鋼瓶係在舊配管之另一端，並未使用，亦與油槽不相通，
    而備用之鋼瓶也只有 5支，業據證人葉金富（告訴人）於原
    審結證明確，另本案案發後台中縣消防局所拍攝之照片（相
    片編號15）顯示儲槽之北側有鋼瓶約4、5支，惟上開鋼瓶與
    儲槽並未連接，且有2支鋼瓶斜置於地面，有上開相片1幀附
    卷可憑，而被告乙○○於消防局談話筆錄中就灌裝瓦斯之程
    序中並未提及當日伊有灌入液化石油氣至備用鋼瓶之行為（
    見交查字偵查卷第40頁），且於偵查中亦供稱：「我是灌入
    大儲槽中，我去的時候大儲槽已經沒有瓦斯了」等語（見交
    查字偵查卷第70頁），倘被告乙○○當日有將液化石油氣灌
    入備用鋼瓶之行為，數量又高達10枝，在告訴人葉金富於庭
    訊中質疑其超量灌裝後，何以未於調查中及偵查庭訊中提出
    上開灌裝鋼瓶之情事？甚至於偵查中供稱：「槽區內禁止放
    雜物，他們放了約10支50公斤的鋼瓶，這是不合法的」等語
    （見他字偵查卷第42頁），倘被告乙○○當日有灌裝備用之
    瓦斯鋼瓶，則何以稱該鋼瓶係「雜物」（廢棄不用？）。再
    本案到場勘查之台中縣消防局所繪之現場物品配置圖並未繪
    製現場鋼瓶之位置，有該物品配置圖二、圖三附卷可憑（見
    交查字偵查卷第43、44頁），亦可知該鋼瓶與油槽並未連接
    ，又縱令被告乙○○有灌裝鋼瓶之情形，該鋼瓶之數量依上
    開照片（編號15）顯示，最多僅有 5支，伊當日灌入液化石
    油氣之總量扣除廚房用之 20公斤後，再扣除5支鋼瓶之容量
    250公斤，仍然超量（0000-00-000=4400>4140），是以被告
    乙○○辯稱告訴人公司有私接鋼瓶之情形，故伊並未超量灌
    裝液化石油氣云云，自無足採。
  (2)本案灌裝完畢後，被告乙○○於94年2月2日上午11時41分離
    去，上午11時49分過地磅，有秤量傳票 1紙附卷可憑，則至
    少被告乙○○於上開時間即知悉超量灌裝，竟未能立即通知
    嘉湧公司防止災害之發生，而災害果於94年2月2日上午11時
    59分發生，被告乙○○超量灌裝在先，縱令因液位計不準確
    而無法知悉，惟於知悉後亦未能防止結果之發生，自不得以
    液位計可能故障而解免其責任。況且，本案油槽經定期檢查
    結果均無異狀，有台灣省鍋爐協會高壓氣體特定設備定期檢
    查結果報告表及檢查合格證各1紙及相關測定資料1份在卷可
    憑，亦顯見本案液位計並無故障之情形。證人和順昌（被告
    乙○○之同事）雖於原審結證稱：伊有看到嘉湧公司油槽有
    10支鋼瓶連結，伊有聽到鋼瓶嘶嘶的聲音，認為丙烷有灌入
    鋼瓶內，且有 1次安全閥門已卸壓，但液位計仍卡在82左右
    ，灌裝 4噸多安全閥即打開云云，惟按丙烷經加壓後在鋼瓶
    或儲槽內之狀態應為液態，此為證人和順昌所自承，則如何
    在灌裝之過程中聽到丙烷流入鋼瓶之「嘶嘶」聲？上開證人
    和順昌稱伊確認丙烷有流入鋼瓶之證詞，難以採為有利於被
    告乙○○之證據。又證人和順昌既證稱伊有 1次發現液位計
    卡住之情形，顯然液位計有卡住之情形亦非無法發現，倘被
    告乙○○於94年2月2日在嘉湧公司灌裝丙烷時液位計有卡住
    之情形，被告乙○○未能發現，應屬灌裝過程有疏失，自不
    得執此作為有利於被告乙○○之證據；且被告乙○○於灌裝
    時並非全程在儲槽旁觀察，而有上車休息之情形，有上開監
    視錄影光碟 1片扣案，並經原審勘驗上開光碟製有勘驗筆錄
    1 份在卷可憑，益可見被告乙○○於灌裝時並未隨時觀察液
    位計之變化，至為明確。
  (3)按高壓氣體勞工安全規則第93條第1項第4款規定之所以限制
    液化石油氣之灌裝數量，無非在防止槽體壓力過大導致洩漏
    ，而上開規則所限制之數量既書明係在「常用溫度」之下，
    則當然考量氣溫之可變性，又理論上氣溫上升致槽體受熱使
    內容物溫度上升將導致壓力上升，業據台灣中油股份有限公
    司石化事業部以96年4月25日石化安環發字第09610222820號
    函覆原審在卷可佐。於94年2月2日上午11時在大里氣象站測
    得之氣溫為攝氏13.7度，業據交通部中央氣象局台中氣象站
    以96年 4月13日台象字第0966100113號函覆原審在卷可憑，
    該溫度顯然低於台灣全年平均溫度，理論上儲槽之壓力不會
    比其他較熱之時間大，而該溫度既仍在常用溫度之範圍內，
    比重應屬固定，則上開油槽之容許量之計算標準應不受當日
    溫度之影響。又案發前證人丁○○（嘉湧公司員工）未操作
    槽區內之任何管線、開關，業據證人丁○○於原審結證明確
    ，且證人丁○○對於儲槽之操作不熟悉，且進入儲槽室之時
    間亦極為短暫，又未攜帶任何工具，除觀察之外，實無可能
    對業已洩漏之儲槽為任何外力之操作破壞，則被告乙○○單
    純臆測他人有不當之操作云云，顯乏依據。被告乙○○灌裝
    丙烷時違反上開勞工安全規則所規定之容許容量，至為明確
    。
  (五)被告丙○○辯稱：其在被告乙○○灌裝液化石油氣時並未在
    現場，對於火災之防止處於不能注意之狀態云云，惟被告丙○○於94年2月2日上午11時40分許從槽車旁邊經過後即從未
    進入儲槽室觀看，甚至在發生液化石油氣洩漏後亦未到儲槽
    室觀察洩漏情形，並採取必要之安全措施，業據原審勘驗現
    場錄影光碟，制有勘驗筆錄 1份在卷可憑。又被告丙○○身
    為廠長，同時具備消費安全作業管理員合格資格，依上開說
    明，有監督液化石油氣供應商灌裝液化石油氣操作之責任，
    竟未能為任何事前、事中及事後之監督，導致被告乙○○有
    超量灌裝之情形，而灌裝未完成之前，被告丙○○已經回到
    廠區內，對於被告乙○○有到廠灌裝液化石油之情形，應知
    之甚明，其無任何不能監督之情形，竟未盡其監督之責任，
    其有過失亦甚明確，被告丙○○上開辯稱亦屬卸責之詞，不
    足採信。至於台灣台南地方法院94年度訴字第 797號美綸公
    司訴請嘉湧公司給付貨款民事事件，於96年 5月31日判決雖
    記載「．．．高壓氣體勞工安全規則並無操作灌裝時應會同
    特定人員到場之相關規定，原告（指美綸公司）未指明此部
    分主張之法令依據。．．．乙○○係在未知會廠長丙○○到
    場之情況下，逕自進入儲槽室操作灌裝，而斯時丙○○適外
    出洽公，並未在廠區內，已據丙○○於偵查及本院審理時證
    述無訛，如依原告所述，應會同被告專業人員到場，始得進
    入儲槽室進行灌裝作業，乙○○原應事先知會被告（指嘉湧
    公司），或等候被告專業人員到場後始得開始作業，其均未
    踐行此一注意義務，即逕為灌裝，則被告廠長丙○○未會同
    到場，對於乙○○超量灌裝致洩氣引起火災，得否認為與有
    過失，實非無疑。」云云，似認為本案被告丙○○對於失火
    燒燬現有人所在之建築物不應負過失之責任，惟依前揭說明
    ，上開見解為本院不採，於獨立刑事案件審判，本院仍得依
    相關證據資料認定事實而不受影響。
  (六)此外，復經嘉湧公司負責人葉金富指訴在卷，並有臺中縣消
    防局火災證明書1份（見交查字偵查卷第2頁）、嘉湧公司發
    生火災檢查初步報告書（見交查字偵查卷第 4至10頁）、臺
    中縣消防局火災原因調查報告書（見交查字偵查卷第24至55
    頁）、告訴人提供之火災現場照片 7張（見交查字偵查卷第
    11至13頁）、地磅單2份（見他字偵查卷第5頁）、灌氣日報
    表（見他字偵查卷第44頁）及運送傳票（見他字偵查卷第46
    頁）、定期檢查結果報告書、檢查合格證、儲槽基礎沈陷測
    定94年度報告書（見他字偵查卷第 6至16頁）、中華壓力容
    器協會頒發之結業證書及危險物品運送人員專業訓練證明書
    各 1份（見交查字偵查卷第17頁）、嘉湧公司監視器於當日
    所攝之錄影光碟翻拍照片（見他字偵查卷第33至36頁）附卷
    可憑。本案事證明確，被告等否認與辯解均委無可採，其等
    犯行均堪認定，依法應予論科。
三、新舊法比較：
  (一)被告行為後，刑法業於94年1月7日修正，於同年2月2日公布
    ，並於95年7月1日施行。按行為後法律有變更者，適用行為
    時之法律，但行為後之法律有利於行為人者，適用最有利於
    行為人之法律，修正後即現行刑法第2條第1項定有明文。又
    按比較新舊法，應就罪刑有關之共犯、未遂犯、想像競合犯
    、牽連犯、連續犯、結合犯，以及累犯加重、自首減輕暨其
    他法定加減原因（如身分加減）與加減例等一切情形，本於
    統一性及整體性原則，綜其全部罪刑之結果而為比較，此有
    最高法院95年 5月23日第八次刑庭會議決議第一之(四)可資參
    照。刑法第173條第2項之失火燒燬他人現有人所在之建築物
    罪，法定刑原為得科銀元 5百元以下罰金，依修正後刑法施
    行法增訂第1條之1規定：「（第1項）中華民國94年 1月7日
    刑法修正施行後，刑法分則編所定罰金之貨幣單位為新臺幣
    。（第2項）94年 1月7日刑法修正時，刑法分則編未修正之
    條文定有罰金者，自94年1月7日刑法修正施行後，就其所定
    數額提高為30倍。但72年6月26日至94年 1月7日新增或修正
    之條文，就其所定數額提高為3倍」，及刑法第33條第5款修
    正為：「主刑之種類如下：五罰金：新臺幣 1千元以上，以
    百元計算之」等規定觀之，依修正後之法律，刑法第 173條
    第 2項之失火燒燬現有人所在之建物罪所得科處之罰金刑最
    低額顯然較修正前為高，比較上述修正前、後之刑罰法律，
    自應以被告行為時即修正前關於科處罰金刑之法律較有利於
    被告。
  (二)又被告行為時，依修正前刑法第41條第 1項前段、罰金罰鍰
    提高標準條例第 2條（現已刪除）之規定，有期徒刑、拘役
    易科罰金之折算標準，原以銀元1百元、2百元、3百元折算1
    日，經折算為新臺幣後，應以新臺幣 3百元、6百元、9百元
    折算1日，而刑法第41條第1項前段修正後，則規定為以新臺
    幣1千元、2千元或3千元折算1日，此因屬科刑規範事項之變
    更，其折算標準為裁判時所應諭知，自有就新舊法規定比較
    之必要，經比較新舊法結果，以被告行為時關於易科罰金之
    規定，較有利於被告。
四、本件燒燬之儲槽室與廠房相連，俱屬建築整體，就公共安全
    而言，具有不可分性，有告訴人提供之火災現場照片 7張附
    卷可憑。按刑法第173條第2項失火燒燬現供人使用之住宅或
    現有人所在之建築物罪，係指供人居住之住宅或現有人所在
    之建築物之整體而言，應包括牆垣及其內所有設備、傢俱等
    一切物品。故一失火行為若同時燒燬住宅、建築物與其內之
    所有物品，無論該其他物品為他人或自己所有，與同時失火
    燒燬數犯罪客體之情形不同，均不另成立刑法第175條第3項
    之失火燒燬前 2條以外之物，致生公共危險罪（最高法院83
    年台上字第2253號判決參照）；又刑法上之過失犯，係指行
    為人依客觀情狀負有義務，而依其個人情況有能力且可期待
    其注意，竟疏於注意，以致實現犯罪構成要件之行為。又對
    於犯罪構成要件該當結果之發生負有防止義務之人，不為其
    應為之防止行為，致發生與以作為之行為方式實現法定構成
    要件情況相當之不作為犯，亦屬過失犯罪。查被告等 2人依
    前開說明均對液化石油氣加入嘉湧公司油槽內之安全確認負
    有防止危險發生之義務，竟超量灌裝液化石油氣或任由他人
    超量灌裝而未為防止災害之必要行為，致嘉湧公司之上開廠
    房之現有人所在之建築物及其內重要設備等喪失效用。故核
    被告乙○○、丙○○所為，均係犯刑法第173條第2項之失火
    燒燬現有人所在之建築物罪。原判決認被告等罪證明確而予
    科刑，固非無見，惟查：被告乙○○於尚未有嘉湧公司人員
    陪同作業之情形下，即逕自灌氣而超量，其過失責任較重，
    而被告丙○○於灌氣後未採取防範災害發生，其責任較輕，
    乃原判決反科處被告丙○○較重之刑，責任比例失衡而有未
    合；又中華民國96年罪犯減刑條例已於96年7月4日經總統公
    布，於96年7月16日施行，被告等犯罪在96年4月24日以前，
    亦有該條例之適用，依法應予減刑，原判決未及審酌，尚有
    未合。被告等均否認犯罪而提起上訴，固無理由，惟原判決
    既有上述可議之處，自無可維持，應由本院將原判決撤銷改
    判。爰審酌被告二人均素行良好，本件過失程度之輕重、嘉
    湧公司所受損害之程度、被告乙○○尚未與被害人達成和解
    ；告訴人並未對被告丙○○為追究及被告二人犯後均飾詞否
    認過失之態度等一切情狀，分別量處如主文第2、3項所示之
    刑，又依中華民國96年罪犯罪減刑條例第2條第1項第 3款，
    均減其等刑期2分之1，並諭知易科罰金之折算標準。
據上論斷，應依刑事訴訟法第369條第1項前段、第364條、第299
條第1項前段，刑法第2條第1項前段、第173條第2項、第33條第5
款（修正前）、第41條第1項前段（修正前），刑法施行法第1條
之1第1項、第2項前段，中華民國96年罪犯減刑條例第2條第 1項
第3款、第8條第1項、第9條，判決如主文。
本案經檢察官戊○○到庭執行職務。
中    華    民    國    97    年    11    月    12    日
            刑事第七庭   審判長法  官 林  榮  龍
                               法  官 鄭  永  玉
                               法  官 江  錫  麟
上列正本證明與原本無異。
不得上訴。
                               書記官 鄧  智  惠
中    華    民    國    97    年    11    月    12    日
附錄論罪科刑法條：
刑法第173條第2項
  失火燒燬前項之物者，處1年以下有期徒刑、拘役或5百元以下
  罰金。


司法院資訊處製作；財團法人民間司法改革基金會備份。
